【裁判字號】    99,訴,1918
【裁判日期】    990811
【裁判案由】    返還房屋等
【裁判全文】
臺灣臺北地方法院民事判決              99年度訴字第1918號
原      告    甲○○
被      告    丙○○
              乙○○
前列二人共同
兼訴訟代理人  丁○○○
上列當事人間返還房屋等事件，本院於中華民國99年7月28日言
詞辯論終結，判決如下：
    主  文
原告之訴駁回。
訴訟費用由原告負擔。
    事實及理由
甲、程序方面：
一、被告丙○○、丁○○○、劉俐汝經合法通知未於最後言詞辯
    論期日到場，核無民事訴訟法第386條各款所列情形，爰依
    原告之聲請，由其一造辯論而為判決，合先敘明。
二、按訴狀送達後，原告不得將原訴變更或追加他訴。但請求之
    基礎事實同一、擴張或減縮應受判決事項之聲明者，不在此
    限，民事訴訟法第255條第1項第2款、第3款定有明文。查原
    告起訴狀所載聲明原為：(一)被告應將原告所有坐落於臺北縣
    石碇鄉隆盛村溪62、64、66號之房屋遷讓返還原告；(二)被
    告應給付原告新臺幣（下同）38,122,400元租金；(三)被告自
    99年3月1日起至搬遷日止，應按日給付原告9,000元。嗣於
    民國99年7月28日言詞辯論期日將上開聲明第二項撤回，並
    將第一項聲明變更為「被告應將原告所有坐落於臺北縣石碇
    鄉隆盛村溪64、66號之房屋遷讓返還原告」，核其聲明請
    求之範圍雖有變更，惟請求之基礎事實並未改變，揆諸前開
    說明，核無不合，應予准許。
乙、實體方面：
一、原告起訴主張：被告原承租門牌號碼為臺北縣石碇鄉溪62
    號房屋作為店面，契約期間自86年1月至89年1月11日止，嗣
    後被告擅自向訴外人劉欽國承租門牌號碼為臺北縣石碇鄉
    溪66號房屋開設翡翠谷飲食店，伊居住於溪62號房屋，且
    以溪64號房屋作為教會使用，被告等與劉欽國共同破壞伊
    使用之上開64號房屋，致使62、64、66號房屋相連成為公共
    自由出入場所。伊係上開溪64、66號所有權人，依民法第
    765條得自由收益處分所有物，並依民法第767條得請求被告
    等遷出64、66號房屋。並聲明：(一)被告應將原告所有坐落於
    臺北縣石碇鄉溪64號、66號房屋遷讓返還原告；(二)被告自
    99年3月1日起至搬遷日止，應按日給付原告9,000元。
二、被告丙○○、丁○○○、乙○○雖未於最後言詞辯論期日到
    場，惟丙○○、丁○○○曾到庭陳述以：原告無法證明其為
    房屋所有權人，且渠等已無物品放置於溪62號房屋，如有
    的話，可以當做廢棄物等語。並聲明：原告之訴駁回。
三、兩造不爭執之事項：
（一）原告為臺北縣石碇鄉溪62號之管理人。
（二）原告與被告丙○○於86年1月12日至89年1月11日簽訂房屋
      租賃契約書，由丙○○向原告承租臺北縣石碇鄉溪62號
      前面店面一樓，租金每月25,000元。
（三）丙○○自93年7月30日起每隔3年與訴外人劉欽國簽訂房屋
      租賃契約書，租賃期間至102年7月30日止。
（四）原告曾對被告劉林阿滿、劉欽國提起毀棄損壞之刑事告訴
      ，經臺灣臺北地方法院檢察署檢察官於97年偵字第25490
      、26435、26436號為不起訴處分後，經原告聲請再議後，
      復經臺灣高等法院檢察署以98年度上聲議字第1744號處分
      書駁回再議。
（五）臺北縣石碇鄉溪62至66號之房屋，係坐落106乙號縣道
      ，深坑、平溪、石碇之交界處。臺北縣石碇鄉溪66號部
      分係由丙○○向劉欽國承租後開設小吃攤使用。臺北縣石
      碇鄉溪62號則係懸掛「石碇一九一九服務中心」，外放
      置冰櫃、飲料販賣等器材。臺北縣石碇鄉溪64號則與62
      號相通，由64號所設置之鐵製樓梯上到2樓處，後端與66
      號相鄰部分原隔間牆已不復存在，而係以鐵浪板為區隔。
      另由臺北縣石碇鄉溪66號所開設之小吃店進入房屋內部
      ，發現臺北縣石碇鄉溪64號2樓後段係坐落於66號1樓之
      基地上。
四、兩造之爭點及論述：
    本件原告主張因被告無權占有臺北縣石碇鄉溪64、66號房
    屋，原告請求被告遷讓房屋云云，被告否認原告為所有權人
    ，復並以前詞置辯，則本件應予審酌之主要爭點厥為：原告
    是否為臺北縣石碇鄉溪64、66號房屋之所有權人？暨被告
    是否有占用臺北縣石碇鄉溪64、66號房屋之事實，而應負
    擔返還責任？現就本件之爭點，析述如后：
（一）按所有人對於無權占有或侵奪其所有物者，得請求返還之
      。對於妨害其所有權者，得請求除去之。有妨害其所有權
      之虞者，得請求防止之，民法第767條定有明文。次按，
      當事人主張有利於己之事實者，就其事實有舉證之責任。
      但法律別有規定，或依其情形顯失公平者，不在此限。民
      事訴訟法第277條定有明文。又「主張法律關係存在之當
      事人，應就該法律關係發生所須具備之特別要件，負舉證
      之責任，至於他造主張有利於己之事實（變更或消滅之特
      別要件），則應由他造舉證證明」、「原告對於自己主張
      之事實已盡證明之責後，被告對其主張，如抗辯其不實並
      提出反對之主張者，則被告對其反對之主張，亦應負證明
      之責，此為舉證責任分擔之原則。」，最高法院48年台上
      字第887號判例、18年上字第2855號判例參照。所謂「舉
      證責任」係指當事人有提出證據以證明其所主張之利己事
      實為真實之責任。民事訴訟，兩造為求有利於己判決，各
      自主張利己之事實，如經他造爭執，所主張利己事實之有
      無，即有以證據證明之必要，法院即應依證據法分配舉證
      責任，判斷事實之真偽。是民事訴訟程序上，原告起訴主
      張權利及有利於己之事實，應先由原告負舉證之責，若原
      告先不能舉證，以證實自己主張之事實為真實，則被告就
      其抗辯事實即令不能舉證，或其所舉證據尚有疵累，亦應
      駁回原告之請求。
（二）本件原告主張其本於所有權人之地位，請求被告等遷讓返
      還臺北縣石碇鄉溪64、66號房屋。而被告丙○○及丁○
      ○○對目前渠等租賃使用上開溪66號房屋，固不爭執。
      惟查，原告主張其為上開房屋所有權人，僅提出財政部臺
      灣省北區國稅財產歸屬資料清單乙紙，而有關本件部分僅
      記載臺北縣石碇鄉隆盛村溪62號房屋之管理人為原告。
      然上開文字僅能說明，原告有管理溪62號房屋之權利，
      尚不足以證明溪64、66號房屋之所有權屬原告所有。原
      告復未再提出其為溪64、66號房屋之所有權人之證明，
      則依首揭規定，此部分主張，尚難憑信，況本件被告所使
      用部分亦僅為溪66號房屋部分，並無占用溪62、64號
      房屋之情事，業據本院至現場勘驗屬實。故原告既未能證
      明其為系爭房屋之所有權人，亦未能舉證證明被告係無法
      律上原因而受有利益，致原告受有損害，則原告主張被告
      就占有房屋之不當得利負返還之責，並應自99年3月1日起
      至搬遷日止，應按日給付原告9,000元，顯屬無據，自不
      足採。是依上開規定，原告既無法證明其為系爭房屋之所
      有權人，則原告本於所有物返還請求權，請求被告騰空遷
      讓返還系爭房屋，另本於不當得利請求被告給付相當租金
      之損失云云，為無理由，自無可採。
五、綜上所述，原告既非為系爭房屋之真正權利人，則原告請求
    被告應將原告所有坐落於臺北縣石碇鄉溪64號、66號房屋
    遷讓返還原告暨被告自99年3月1日起至搬遷日止，應按日給
    付原告9,000元，即屬無理由，應予駁回。
六、因本件事證已臻明確，兩造其餘主張陳述及所提之證據，經
    本院斟酌後，認與判決結果不生影響，均毋庸再予論述，附
    此敘明。
七、訴訟費用負擔之依據：民事訴訟法第78條。
中    華    民    國    99    年    8     月    11    日
                  民事第六庭    法  官  黃柄縉
以上正本係照原本作成
如對本判決上訴，須於判決送達後20日內向本院提出上訴狀。如
委任律師提起上訴者，應一併繳納上訴審裁判費。
中    華    民    國    99    年    8     月    11    日
                                書記官  洪仕萱

司法院資訊處製作；財團法人民間司法改革基金會備份。
